臺灣臺北地方法院民事判決　　　　　　　 94年度訴字第958號
原　　　告　英美語言訓練股份有限公司
兼法定代理人　甲○○
共　　　同
訴訟代理人　黃福雄律師
　　　　　　周奇杉律師
　　　　　　黃慧婷律師
被　　　告　乙○○
訴訟代理人　張致祥律師
上列當事人間損害賠償等事件，本院於九十四年七月二十日言詞
辯論終結，判決如下：
    主  文
原告之訴及假執行聲請均駁回
訴訟費用由原告負擔。
    事實及理由
一、原告起訴主張略以：原告甲○○前於民國86年3月間籌設達
    美航空餐旅培訓股份有限公司（下稱達美公司），嗣更名為
    英美語言訓練股份有限公司（下稱原告公司），從事航空勤
    務資訊諮詢及辦理相關技能技藝訓練等業務，惟因創業初期
    招生不易，爰於同年12月間與岳納珊企管顧問有限公司（下
    稱岳納珊公司）洽談公司合併事宜，雙方訂有「加盟合約書
    」及「投資入股合約書」，斯時岳納珊公司之負責人陳新琦
    交付七張磁片予原告甲○○，宣稱該磁片內著作係其與一位
    日本亞細亞航空公司之空服員所共同創作云云，原告甲○○
    不疑有他遂收受渠等磁片允認抵作認股金，嗣並將磁片內容
    編為「面試英文教材」乙書供原告公司學員上課使用。另被
    告乙○○為空勤學園補習班之負責人，經營與原告類同之航
    空人員培訓及資訊諮詢等業務；詎料，被告明知陳新琦係空
    勤學園補習班之員工，且就陳新琦於空勤學園補習班任職期
    間已涉嫌挪用被告創作在外籌設岳納珊公司乙節，亦知之甚
    詳，此經於岳納珊公司擔任講師之陳蓮慧錄音可證，然被告
    竟念於與陳新琦間之親屬之誼，未經任何查證更遑論寄發任
    何警告信函，即於91年4月間，逕行妄加對原告等提出違反
    著作權法之告訴，企圖誣指原告等抄襲其「空服員地勤航空
    英語面試經典」一書，尤有甚者，被告竟於空勤學園網頁、
    BBS及空勤學園電子報中大肆散播上開不實言論，以詆毀原
    告公司之商譽及原告甲○○之個人名譽，嗣該案經台灣高等
    法院以92年度上訴字第4238號刑事判決原告等無罪確定，益
    證被告確有誣告之舉。被告自91年1月提出不實刑事告訴起
    ，基於打壓及干擾原告經營同類補習班之意圖，竟於其空勤
    學園網站首頁附載「達美航空諮詢中心涉嫌抄襲本公司著作
    ，已於91年7月8日開第一次偵查庭，達美負責人並未到庭到
    庭說明」等語，遲至93年8月份為止，於知名搜尋引擎Googl
    e網站上鍵入「空勤」及「達美」等關鍵字，仍出現「達美
    航空諮詢中心涉嫌抄襲本公司著作，已於91年9月17日開第
    三次偵查庭，達美負責人已到庭說明，但全為推託之詞」等
    不實言論。於飛喵喵空服網BBS站上，以「空勤」及「空勤
    ××老師」等署名，散播「達×還因為盜用我們的課本內容
    吃上官司」等不實訊息。被告再以「空勤學園電子報」方式
    ，刊載「空勤學園勝訴!!! 達美航空補習班敗訴!!! 日前達
    美航空補習班抄襲空勤學園．．．教材於92年11月16日刑事
    判決敗訴」之內容，適可證實被告為達打壓及干擾原告經營
    同類補習班，實無所不用其極。又被告於上開刑事案件審理
    程序中，竟變造「吳蓉芳繳費收據」，企圖誣攀原告等有繼
    續使用「面試英文教材」乙節，此經詳細比對「吳蓉芳繳費
    收據」及「面試英文教材」一書，可知「吳蓉芳繳費收據」
    中姓名欄及學生簽名處之「吳蓉芳」簽名，與「面試英文教
    材」第二頁吳蓉芳之字跡迥異，是該文書確有變造之嫌，尤
    有甚者，被告明知吳蓉芳為桃園市○○路「達美航空管理顧
    問社」之學員，並非原告之學生，竟仍持吳蓉芳繳費收據，
    企圖魚目混珠誣指於台北市經營補教業務之原告等有繼續使
    用「面試英文教材」乙節，被告確有不實告訴之行為。致原
    告等經鈞院92年易字第916號判決認定有罪，嗣方經高等法
    院92年度上訴字第4238號判決判處無罪確定。被告於鈞院刑
    案審理時提出「吳蓉芳信用卡繳款帳單」及「吳蓉芳繳費收
    據」併附「吳蓉芳使用過之面試英文教材」等文書，企圖誣
    指原告於92年間仍有販賣之行為，導致鈞院判決錯誤認定：
    「然甲○○於偵查中仍不知警惕，承前概括犯意，復以『達
    美航空英文培訓機構』名義，重製前述『面試英文教材』售
    予學員，為乙○○委託友人吳蓉芳於92年3月15日，在甲○
    ○經營之前揭培訓機構報名補習班購得。」等犯罪事實。惟
    經比對原告公司92年3月份之繳費收據留存本，均查無吳蓉
    芳此位受教學員，嗣經原告向桃園市之加盟伙伴「達美航空
    管理顧問社」詢問，方知悉吳蓉芳為該社學員，被告明知吳
    蓉芳為桃園學員與原告公司無涉，竟仍提出上開署名迥然相
    異而係「桃園市達美航空管理顧問社」開立之收據，企圖誣
    指「原告」於92年間仍有販賣系爭著作之行為，非但觸犯刑
    法誣告罪嫌，更屬民事侵權行為。證人吳蓉芳就簽名之真正
    為不實陳述及就交付文書過程之陳述前後矛盾，其證述並不
    實在，應無證明力可言。為此聲明被告應給付原告新台幣（
    下同）壹元整。被告應將附件所示之道歉啟事以被告之費用
    連續三日登載於空勤學園網站及聯合報、中國時報、自由時
    報、蘋果日報等報之全國版頭版報頭下長9公分、寬5公分之
    版面。原告願供擔保，請准宣告假執行。
二、被告則以：被告因著作權遭原告侵害，提出訴訟，係法律賦
    予正當權利之行使，更何況原告確遭台北地方法院檢察署起
    訴，並遭台北地方法院判刑，而台灣高等法院亦確認原告確
    有侵害被告著作權之客觀事實存在，是以被告提出訴訟，保
    護著作權，係合法行為，並無濫用訴訟權。被告只針對著作
    權遭侵害提出告訴，至於誰為犯罪之人，係檢察官偵查後，
    由檢察官主動對達美公司提起公訴，完全與被告無關。岳納
    珊公司、陳新琦與被告沒有任何關連，陳新琦係被告公司之
    離職員工，原告稱岳納珊公司、陳新琦侵害被告著作「空勤
    園地勤航空英語面試經典」一節，被告並無所悉，且陳新琦
    於刑事案件出庭作證表示，他並沒有將「空勤園地勤航空英
    語面試經典」之磁碟片交給原告甲○○，原告甲○○說法不
    實，又依原告提出加盟合約書及投資入股合約書皆沒有授權
    原告有使用著作權一事，原告係被加盟之業主，豈有被加盟
    著，反要受加盟者幫助一事。原告提出陳慧蓮之錄音紀錄，
    陳稱被告早已知悉陳新琦盜用其著作權云云，唯查：陳慧蓮
    與原告之關係為何，且陳慧蓮本人之說法是否正確，是否屬
    傳聞證據，出於個人臆測，皆不得而知，不過最重要的重點
    ，仍在原告未經被告允許侵害著作權一事，上述陳慧蓮之錄
    音紀錄，已明白表示原告所用之物係侵權之物至明。被告於
    網頁中指摘"達X"機構侵害著作權被提起訴訟一事，根本未
    提及原告甲○○侵害，與原告甲○○何關，而原告公司就網
    頁部分，確實是一案兩訴，且未為訴訟追加，是以不再事件
    爭議範圍。有關被告公司之網站及空勤學園電子報只報導「
    達美航空諮詢中心，涉嫌抄襲本公司著作最新情況，依91
    年度偵字10749號違犯著權法偵查。台北地方法院已刑事傳
    票喚達美到案說明，已於91年7月8日開第一次偵查庭，達美
    負責人並未到庭說明，全案繼續偵查中，（警方已搜索達美
    並查扣證物二百餘本書籍）」等訴訟過程之事實傳述，並無
    虛偽，且上開文字，並無任何毀謗的詞彙，怎可能涉及妨害
    名譽。有關飛喵喵空服網BBS站，該網站係公共言論自由網
    站，非係被告所得控制，而網站言論亦非被告所為，此可自
    原告所為用之證物上皆載明刊登訊息之來源，如「姓名：te
    acher來自203.203.124.85；姓名：ggy ya來自139. 175.5
    7.118；姓名：達美真的抄別處的教材，來自61 .30.153.91
    ；姓名空勤，來自211.22.33.165；姓名：達美被告了，來
    自61. 30.47.3；姓名空勤××部，來自211.22. 33.136；
    姓名linfon來自61.216.27.145；姓名：空勤，來自211.22.
    33.165，從上述各網站所標明訊息的來源均係來自不同之電
    腦及所有人，原告稱被告所為，根本與事實不符。且上述網
    站之內容，係傳述指摘達美航空諮詢中心與被告之訴訟過程
    係事實報導，根本沒有毀謗名譽之客觀事實及犯意存在。達
    美航空人培訓機構負責人係甲○○，直到搜索時才知。又果
    原告真係達美航空培訓機構，因何在仿冒抄襲之面試英文教
    材一書，不敢署名，由此更可知原告公司一開始即知其「面
    試英文教材」一書係抄襲仿冒，才不敢以真實姓名面對社會
    大眾。另原告所援用原證5及原證10吳蓉芳收據上所載「達
    美航空英文培訓機構」以及立案字號：教社字第125229號統
    一編號00000000，00000000等情，其中00000000係原告公司
    統一編號。有關原證5吳蓉芳之收據及課本皆係原告方面交
    予吳蓉芳，吳蓉芳再交給被告，此經證人吳蓉芳到庭證述明
    確，被告無變造收據之必要。上述「面試英文教材」即係原
    告所提供，原告明顯散佈侵害著作權之著作物，怎會與原告
    無關。為此聲明駁回原告之訴。如受不利判決，請准供擔保
    ，免以假執行。
三、協商兩造確認爭點如下：Ａ、不爭執事項：（一）兩造均從
    事航空人員培訓及資訊諮詢服務，訴外人陳新琦與被告係親
    戚，且陳新琦曾在空勤學園補習班服務，陳新琦涉嫌挪用被
    告創作在外籌設岳納珊公司，嗣岳納珊公司與原告簽訂加盟
    合約書如原證2。原告有使用陳新琦提供教材。（二）被告
    於91年間對原告提起侵害著作權告訴，嗣經臺灣高等法院以
    92年度上訴字第4238號刑事判決原告無罪，於訴訟期間被告
    曾在空勤學園網頁、BBS及空勤學園電子報傳述如原證3畫螢
    光筆部分之不利原告及其負責人之言論。94年4月14日原告
    所提民事陳報狀附件3-1網頁部分、3- 3空勤電子報是被告
    所為。（三）原證5第1頁吳蓉芳繳費收據係被告於前開刑事
    案件中提出。吳蓉芳係在達美航空管理顧問社補習，地址為
    桃園市○○路33號6樓之19。Ｂ、爭執事項：（一）被告於
    前開刑事案件中提出之原證5吳蓉芳繳費收據有無變造？
    （二）被告有無提出不實告訴？原告使用陳新琦提供教材是
    否侵害被告著作權？（三）被告提出告訴及於其網頁中等上
    開陳述是否構成侵權行為？
四、被告於前開刑事案件中提出之原證5吳蓉芳繳費收據有無變
    造？原告主張比對「吳蓉芳繳費收據」及「面試英文教材」
    一書，可知「吳蓉芳繳費收據」中姓名欄及學生簽名處之「
    吳蓉芳」簽名，與「面試英文教材」第二頁吳蓉芳之字跡迥
    異，被告於上開刑事案件審理中，竟變造「吳蓉芳繳費收據
    」，企圖誣攀原告等有繼續使用「面試英文教材」。尤有甚
    者，被告明知吳蓉芳為桃園市○○路「達美航空管理顧問社
    」之學員，並非原告之學生，竟仍持吳蓉芳繳費收據，企圖
    魚目混珠誣指於台北市經營補教業務之原告等有繼續使用「
    面試英文教材」。被告抗辯原證5吳蓉芳之收據及課本皆係
    原告方面交予吳蓉芳，吳蓉芳再交給被告，此經證人到庭證
    述明確，被告無變造收據之必要。經查：證人吳蓉芳於94年
    6月20日本院審理時證稱：我去桃園市桃園火車站附近達美
    航空英文培訓機構報名，教材內容上手寫的字是我寫的，我
    只去上了一堂課，上課時就是用這個教材。原證10合約書上
    的字是我寫的。我印象中收據是一式三聯，我有把正式收據
    及教材一本交給乙○○。至於收據上那一張是我的字跡，或
    對方的字跡我已經忘記了。為何字跡不同，是不是因為字跡
    不清楚才又重新寫上去的，當時我沒有注意看。因為家中突
    然發生事情，後來我去聽了一堂課，上完課後我覺得他們上
    得不好，所以我跟小姐說我不上了，報名小姐跟我說只能把
    書錢扣掉學費的一半還我，因為我上了一堂課，我繳了三萬
    多元，到了六月份只退了八千多元，我有去找消保管，他們
    跟我說有很多人發生這種事，後來我就想算了。報名前我有
    上網到被告登錄，被告就跟我聯絡，我會把收據及教材交給
    被告是因為我想去被告那邊聽聽看，因為我不想再買書，從
    達美買來教材是否可以再延用。所以才會將教材交給被告。
    被告有告訴我說他們有對達美航空提出告訴，為何達美還使
    用這本書，被告希望我提出收據，因為我對達美很不滿意，
    所以我才將收據給被告。當初我向達美提出退費時我有向達
    美寄發存證信函等語。被告提出於前開刑事案件中之原證5
    吳蓉芳繳費收據係由證人吳蓉芳所提供，且吳蓉芳確實有報
    名達美航空英文培訓機構，繳費並取得其收據，被告自無變
    造吳蓉芳繳費收據之情事與必要。
五、被告有無提出不實告訴？原告使用陳新琦提供教材是否侵害
    被告著作權？原告主張原告與岳納珊公司簽訂「加盟合約書
    」及「投資入股合約書」，岳納珊公司負責人陳新琦交付七
    張磁片予原告甲○○，宣稱該磁片內著作係其共同創作云云
    ，原告甲○○收受渠等磁片允認抵作認股金，嗣並將磁片內
    容編為「面試英文教材」乙書供原告公司學員上課使用。被
    告明知陳新琦已涉嫌挪用被告創作在外籌設岳納珊公司，然
    被告竟念於與陳新琦間親屬之誼，即於91年4月間，逕行妄
    加對原告等提出違反著作權法之告訴，企圖誣指原告等抄襲
    其「空服員地勤航空英語面試經典」一書，又吳蓉芳係達美
    航空管理顧問社之學員，並非原告之學生，竟仍持吳蓉芳繳
    費收據，企圖魚目混珠誣指於台北市經營補教業務之原告等
    有繼續使用「面試英文教材」，被告確有不實告訴之行為。
    被告抗辯陳新琦係被告公司之離職員工，原告稱岳納珊公司
    、陳新琦侵害被告著作一節，被告並無所悉，且陳新琦於刑
    事案件出庭作證表示，他並沒有將「空勤園地勤航空英語面
    試經典」之磁碟片交給原告甲○○，其說法不實，又依原告
    提出加盟合約書及投資入股合約書皆沒有授權原告有使用著
    作權一事。原告提出陳慧蓮之錄音紀錄，惟陳慧蓮本人之說
    法是否正確，是否出於個人臆測，皆不得而知，最重要陳慧
    蓮之錄音紀錄已明白表示原告所用之物係侵權之物。達美航
    空人培訓機構負責人係甲○○，被告直到搜索時才知。又原
    告為何在仿冒抄襲之面試英文教材一書，不敢署名，可知原
    告公司一開始即知其「面試英文教材」一書係抄襲仿冒。另
    原證5吳蓉芳收據上所載「達美航空英文培訓機構」以及立
    案字號：教社字第125229號統一編號00000000，00000000等
    情，其中00000000係原告公司統一編號。有關原證5吳蓉芳
    之收據及課本皆係吳蓉芳交給被告，被告無變造收據之必要
    。上述「面試英文教材」即係原告所提供，原告明顯散佈侵
    害著作權之著作物。經查：被告於91年1月間因「達美航空
    人培訓機構負責人」侵害其著作權，向台灣台北地方法院檢
    察署提出告訴，嗣於91年4月間經台北市政府中正第一分局
    ，在台北市○○街24號5樓「達美航空人培訓機構」執行搜
    索當場查扣「面試英文教材」共263本，並將負責人甲○○
    移送偵辦，甲○○於警訊中供稱其為達美航空餐旅培訓股份
    有限公司負責人，「面試英文教材」係岳納珊公司負責人陳
    新琦委由亞航空組所寫並買斷，未侵害著作等情。該案經檢
    察官於92年3月31日以91年度偵字第10749、25213號對被告
    達美航空餐旅培訓股份公司及甲○○提起公訴。於本院92年
    度易字第916號刑事案件審理中，被告提出達美航空管理顧
    問社培訓合約書及信用卡對帳單證明仍有侵害被告著作。後
    經本院刑事庭判決有罪，原告不服上訴台灣高等法院並提出
    原告與岳納珊公司簽訂「加盟合約書」及「投資入股合約書
    」，該等合約書並無有關著作權（物）約定或交付。經台灣
    高等法院以92年度上訴字第4238號以原告並無故意，著作權
    法第91條不處罰過失犯判決無罪確定。則原告被判決無罪係
    因無法證明原告有故意所致，原告使用陳新琦提供教材應有
    侵害被告著作權之嫌。又被告提出吳蓉芳繳費收據上所載「
    達美航空英文培訓機構」以及立案字號：教社字第125229號
    統一編號00000000，00000000等情，其中00000000係原告公
    司統一編號，為原告所不爭執。有關原證5吳蓉芳之收據及
    課本皆係吳蓉芳交給被告，亦經證人吳蓉芳證述如前，被告
    並無變造收據情事。再者：「面試英文教材」係原告所出版
    ，其上出版者署名為「達美航空人培訓機構」、「達美航空
    英文培訓機構」，於執行搜索時原告甲○○始稱其係「達美
    航空餐旅培訓股份有限公司」負責人，而原證5收據上所載
    「達美航空英文培訓機構」，並有原告公司統一編號，則原
    告與桃園市之「達美航空英文培訓機構」之關係，豈係外人
    所能輕易得知，被告縱有誤認亦勢所難免。綜上，被告對於
    侵害其著作權者提出告訴，乃法律所賦予之權利，被告並無
    提出不實告訴。
六、被告提出告訴及於其網頁中等上開陳述是否構成侵權行為？
    原告主張被告自91年1月提出不實刑事告訴起，基於打壓及
    干擾原告經營同類補習班之意圖，竟於其空勤學園網站首頁
    附載「達美航空諮詢中心涉嫌抄襲本公司著作，已於91年7
    月8日開第一次偵查庭，達美負責人並未到庭說明」、「達
    美航空諮詢中心涉嫌抄襲本公司著作，已於91年9月17日開
    第三次偵查庭，達美負責人已到庭到庭說明，但全為推託之
    詞」。於飛喵喵空服網BBS站上，以「空勤」及「空勤××
    老師」等署名，散播「達×還因為盜用我們的課本內容吃上
    官司」等不實訊息。被告再以「空勤學園電子報」方式，刊
    載「空勤學園勝訴!!! 達美航空補習班敗訴!!! 日前達美航
    空補習班抄襲空勤學園．．．教材於92年11月16日刑事判決
    敗訴」之內容，被告構成侵權行為。被告抗辯被告公司之網
    站及空勤學園電子報只報導「達美航空諮詢中心，涉嫌抄襲
    本公司著作最新情況，依91年度偵字10749號違犯著權法偵
    查。台北地方法院已刑事傳票喚達美到案說明，已於91年7
    月8日開第一次偵查庭，達美負責人並未到庭說明，全案繼
    續偵查中，（警方已搜索達美並查扣證物二百餘本書籍）」
    等訴訟過程之事實傳述，並無虛偽，且上開文字，並無任何
    毀謗的詞彙，怎可能涉及妨害名譽。有關飛喵喵空服網BBS
    站，該網站係公共言論自由網站，非係被告所得控制，而網
    站言論亦非被告所為，此可自原告所為用之證物上皆載明刊
    登訊息之來源，如「姓名：teacher來自203.203.124.8 5；
    姓名：ggy ya來自139. 175.5 7.118；姓名：達美真的抄別
    處的教材，來自61.30.153.91；姓名空勤，來自211.22.33.
    165；姓名：達美被告了，來自61. 30.47.3；姓名空勤××
    部，來自211.22. 33.136；姓名linfon來自61.216.27. 145
    ；姓名：空勤，來自211.22.33.165，從上述各網站所標明
    訊息的來源均係來自不同之電腦及所有人，原告稱被告所為
    ，根本與事實不符。且上述網站之內容，係傳述指摘達美航
    空諮詢中心與被告之訴訟過程係事實報導，根本沒有毀謗名
    譽之客觀事實及犯意存在。經查：被告著作權被侵害，經其
    提出告訴，經檢察官偵查終結提起公訴，並經本院判決有罪
    ，原告不服提起上訴，經台灣高等法院判決無罪確定已如前
    述，被告並無提出不實告訴之情事。被告於其公司網站或電
    子報陳述案件進行情形，並無虛偽情事。飛喵喵空服網站係
    可供公共留言之網站，且上開留言之網址，被告否認為其所
    為，原告並未舉證以實其說，何況，該公共留言網站之討論
    是否構成侵權行為亦有疑義。綜上所述，被告並無提出不實
    告訴，被告於其公司網站或電子報陳述，並不符合侵權行為
    要件，有關飛喵喵空服網站原告並未舉證係被告所為。從而
    ，原告請求被告應給付原告壹元。被告應將附件所示之道歉
    啟事以被告之費用連續三日登載於空勤學園網站及聯合報、
    中國時報、自由時報、蘋果日報等報之全國版頭版報頭下長
    9公分、寬5公分之版面。自屬無據，，為無理由。原告之訴
    既經駁回，其假執行之聲請亦失所附麗，應併予駁回。
七、因本案事證已臻明確，兩造其餘主張陳述及所提之證據，均
    於判決結果無影響，爰毋庸再予一一審酌，附此敘明。
八、結論，原告之訴為無理由，依民事訴訟法第85條第1項前段
    、第78條，判決如主文。
中　　華　　民　　國　　94　　年　　8　　月　　 3 　　日
                  民事第四庭    法　官　薛中興
以上正本係照原本作成
如對本判決上訴，須於判決送達後20日內向本院提出上訴狀
中　　華　　民　　國　　94　　年　　8　　月　　 3 　　日
                    　　　　　　書記官　薛德芬
